ACORDAO-COMPLETO-2414494

ACÓRDÃO 13290/2020 ATA 42/2020 - SEGUNDA CÂMARA

VISTOS, relatados e discutidos estes autos de Tomada de Contas Especial (TCE) instaurada pela Secretaria Especial de Cultura, em desfavor de Associação Amigos do Teatro e Escola de Música Eleazar de Carvalho - Assatemec, Miriam Benayoum  e Sonia Muniz de Carvalho, em razão de omissão no dever de prestar contas, captados por força do projeto cultural Pronac 104463 que consiste na "Realização de aulas de música erudita na cidade de Itu/SP, voltadas para crianças e jovens provenientes de famílias de baixa renda, com idade de 9 a 14 anos, os quais passam a integrar a OFI - Orquestra Filarmônica de Itu,
ACORDAM os Ministros do Tribunal de Contas da União, reunidos em Sessão da Segunda Câmara, diante das razões expostas pelo Relator, em:
9.1. considerar revéis os responsáveis Associação Amigos do Teatro e Escola de Musica Eleazar de Carvalho - Assatemec (CNPJ: 03.676.461/0001-77) , Miriam Benayoum (CPF: XXX.581.338-XX) e Sonia Muniz de Carvalho (CPF: XXX.376.488-XX) , para todos os efeitos, dando-se prosseguimento ao processo, com fulcro no art. 12, § 3º, da Lei 8.443/1992; 
9.2. julgar irregulares, nos termos dos arts. 1º, inciso I, 16, inciso III, alíneas a e c, da Lei 8.443/1992, c/c os arts. 19 e 23, inciso III, da mesma Lei, as contas dos responsáveis Associação Amigos do Teatro e Escola de Música Eleazar de Carvalho - Assatemec (CNPJ: 03.676.461/0001-77) , Miriam Benayoum (CPF: XXX.581.338-XX) e Sonia Muniz de Carvalho (CPF: XXX.376.488-XX) , condenando-os solidariamente ao pagamento das importâncias a seguir especificadas, atualizadas monetariamente e acrescidas dos juros de mora, calculadas a partir das datas discriminadas até a data da efetiva quitação do débito, fixando-lhes o prazo de quinze dias, para que comprovem, perante o Tribunal, o recolhimento das referidas quantias aos cofres do Tesouro Nacional, nos termos do art. 23, inciso III, alínea "a", da citada lei, c/c o art. 214, inciso III, alínea "a", do Regimento Interno do TCU.  
Débitos relacionados ao responsável Associação Amigos do Teatro e Escola de Música Eleazar de Carvalho - Assatemec (CNPJ: 03.676.461/0001-77) em solidariedade com Miriam Benayoum (CPF: XXX.581.338-XX) e Sonia Muniz de Carvalho (CPF: XXX.376.488-XX) :
	Data de ocorrência
	Valor histórico (R$) 
	Tipo da parcela

	30/12/2010
	70.000,00
	Débito

	29/1/2013
	169,57
	Crédito

	27/12/2011
	70.000,00
	Débito

	21/9/2012
	840,00
	Débito

	19/11/2012
	1.000,00
	Débito

Valor atualizado do débito (com juros) em 24/3/2020: R$ 265.692,82
	9.3. aplicar individualmente aos responsáveis Associação Amigos do Teatro e Escola de Música Eleazar de Carvalho - Assatemec (CNPJ: 03.676.461/0001-77) , Miriam Benayoum (CPF: XXX.581.338-XX) e Sonia Muniz de Carvalho (CPF: XXX.376.488-XX) , a multa prevista no art. 57 da Lei 8.443/1992 c/c o art. 267 do Regimento Interno do TCU, no valor de R$ 10.000,00, (dez mil reais) , fixando-lhes o prazo de quinze dias, a contar da notificação, para que comprovem, perante o Tribunal (art. 214, III, alínea "a", do Regimento Interno do TCU) , o recolhimento da dívida aos cofres do Tesouro Nacional, atualizada monetariamente desde a data deste acórdão até a do efetivo recolhimento, se pagas após o vencimento, na forma da legislação em vigor;
	9.4. autorizar, desde logo, a cobrança judicial das dívidas, caso não atendidas a notificação, na forma do disposto no art. 28, inciso II, da Lei 8.443/1992;
	9.5. autorizar também, desde logo, se requerido, com fundamento no art. 28, inciso I, da Lei 8.443, de 1992, c/c o art. 217, §§ 1º e 2º do Regimento Interno do TCU, o parcelamento da (s) dívida (s) em até 36 parcelas, incidindo, sobre cada parcela, corrigida monetariamente, os correspondentes acréscimos legais, fixando-lhe o prazo de quinze dias, a contar do recebimento da notificação, para comprovar, perante o Tribunal, o recolhimento da primeira parcela, e de trinta dias, a contar da parcela anterior, para comprovar os recolhimentos das demais parcelas, devendo incidir, sobre cada valor mensal, atualizado monetariamente, os juros de mora devidos, no caso do débito, na forma prevista na legislação em vigor, alertando os responsáveis de que a falta de comprovação do recolhimento de qualquer parcela importará o vencimento antecipado do saldo devedor, nos termos do § 2º do art. 217 do Regimento Interno deste Tribunal; 
esclarecer aos responsáveis Miriam Benayoum (CPF: XXX.581.338-XX) e Sonia Muniz de Carvalho (	9.6. CPF: XXX.376.488-XX) que, caso se demonstre, por via recursal, a correta aplicação dos recursos, mas não se justifique a omissão da prestação de contas, o débito poderá ser afastado, mas permanecerá a irregularidade das contas, dando-se ensejo à aplicação da multa prevista no art. 58, inciso I, da Lei 8.443/1992;
	9.7. enviar cópia deste Acórdão, bem como do Relatório e do Voto que o fundamentam à Procuradoria da República no Estado de SP, nos termos do à § 3º do art. 16 da Lei 8.443/1992, c/c o § 7º do art. 209 do Regimento Interno do TCU, para adoção das medidas cabíveis; 
			9.8. enviar cópia deste Acórdão à Secretaria Especial de Cultura e aos responsáveis, para ciência, informando que a presente deliberação, acompanhada do Relatório e do Voto que a fundamenta, está disponível para a consulta no endereço www.tcu.gov.br/acordaos, além de esclarecer que, caso requerido, o TCU poderá fornecer sem custos as correspondentes cópias, de forma impressa.

Tomada de contas especial em razão de omissão no dever de prestar contas, captados por força do projeto cultural Pronac, descrito como Realização de aulas de música erudita na cidade de Itu/SP, voltadas para crianças e jovens provenientes de famílias de baixa renda, com idade de 9 a 14 anos, os quais passam a integrar a OFI - Orquestra Filarmônica de Itu.

Segunda Câmara

Secretaria Especial de Cultura

3. Responsáveis: Associação Amigos do Teatro e Escola de Música Eleazar de Carvalho - Assatemec (CNPJ: 03.676.461/0001-77), Miriam Benayoum (CPF: XXX.581.338-XX) e Sonia Muniz de Carvalho (CPF: XXX.376.488-XX)

13.1. Ministros presentes: Ana Arraes (Presidente), Augusto Nardes, Aroldo Cedraz e Raimundo Carreiro (Relator).
13.2. Ministros-Substitutos presentes: Marcos Bemquerer Costa e André Luís de Carvalho.

ACORDAO-COMPLETO-2512503

Acórdão 18426/2021 - Segunda Câmara

ACORDAO-COMPLETO-2531929

Acórdão de Relação 1591/2022 - Segunda Câmara

Acórdão de Relação

RAIMUNDO CARREIRO

Adoto como relatório, nos termos do art. 1º, § 3º, inciso I, da Lei 8.443/92, a instrução de peça eletrônica 54, lavrada no âmbito da Secretaria de Controle Externo de Tomada de Contas Especial (SecexTCE) , endossada pelo diretor da subunidade, pelo titular da unidade técnica e pelo MPTCU (peças 55 a 57) : 
"INTRODUÇÃO
Cuidam os autos de tomada de contas especial instaurada por Secretaria Especial de Cultura, em desfavor de Associação Amigos do Teatro e Escola de Musica Eleazar de Carvalho - Assatemec (CNPJ: 03.676.461/0001-77) , Miriam Benayoum (CPF: XXX.581.338-XX) e Sonia Muniz de Carvalho (CPF: XXX.376.488-XX) , em razão de omissão no dever de prestar contas, captados por força do projeto cultural Pronac 104463, descrito da seguinte forma: "Realização de aulas de música erudita na cidade de Itu/SP, voltadas para crianças e jovens provenientes de famílias de baixa renda, com idade de 9 a 14 anos, os quais passam a integrar a OFI - Orquestra Filarmônica de Itu."
HISTÓRICO
Em 11/9/2017, com fundamento na IN/TCU 71/2012, alterada pela IN/TCU 76/2016 e DN/TCU 155/2016, o dirigente da instituição Secretaria Especial de Cultura autorizou a instauração da tomada de contas especial (peça 12) . O processo foi registrado no sistema e-TCE com o número 621/2018.
A Portaria n° 0734/10, de 24/12/2010, autorizou a captação do valor de apoio, totalizando R$ 307.747,80, no período de 27/12/2010 a 31/12/2012 (peça 3-4) , com prazo para execução dos recursos de 28/02/2011 a 31/12/2012, recaindo o prazo para prestação de contas em 30/1/2013.
A empresa proponente captou recursos autorizados, no montante de R$ 141.840,00, conforme atestam os recibos (peça 5) e/ou extratos bancários (peça 7) .
	O fundamento para a instauração da Tomada de Contas Especial, conforme consignado na matriz de responsabilização elaborada pelo tomador de contas, foi a constatação da seguinte irregularidade: 
Não apresentar a prestação de contas do projeto.
Os responsáveis arrolados na fase interna foram devidamente comunicados e, diante da ausência de justificativas suficientes para elidir a irregularidade e da não devolução dos recursos, instaurou-se a tomada de contas especial.
	No relatório (peça 32) , o tomador de contas concluiu que o prejuízo importaria no valor original de R$ 141.670,43, imputando-se a responsabilidade à Associação Amigos do Teatro e Escola de Musica Eleazar de Carvalho - Assatemec, na condição de contratado, à Miriam Benayoum, Presidente, no período de 21/1/2010 a 24/1/2012, e à Sonia Muniz de Carvalho, Diretora Presidente, a partir de 24/1/2012.
		Em 1/7/2019, a Controladoria-Geral da União emitiu o relatório de auditoria (peça 33) , em concordância com o relatório do tomador de contas. O certificado de auditoria e o parecer do dirigente do órgão de controle interno concluíram pela irregularidade das presentes contas (peças 34 e 35) .
	Em 15/7/2019, o ministro responsável pela área atestou haver tomado conhecimento das conclusões contidas no relatório e certificado de auditoria, bem como do parecer conclusivo do dirigente do órgão de controle interno, manifestando-se pela irregularidade das contas, e determinou o encaminhamento do processo ao Tribunal de Contas da União (peça 36) .
Na instrução inicial (peça 39) , analisando-se os documentos nos autos, concluiu-se pela necessidade de realização de citação e audiência para as irregularidades abaixo: 
Irregularidade 1: não comprovação da boa e regular aplicação dos recursos federais repassados à ASSOCIACAO AMIGOS DO TEATRO E ESCOLA DE MUSICA ELEAZAR DE CARVALHO - ASSATEMEC, em face da omissão no dever de prestar contas dos valores transferidos, no âmbito do projeto incentivado, no período de 28/2/2011 a 31/12/2012, cujo prazo encerrou-se em 30/1/2013.
	Evidências da irregularidade: documentos técnicos presentes nas peças 5, 7, 3, 12, 4 e 13.
	Normas infringidas: art. 37, caput, c/c o art. 70, parágrafo único, da Constituição da República Federativa do Brasil; art. 93, do Decreto-lei 200/1967; art. 66, do Decreto 93.872/1986; IN-MinC 1/2012, art. 6°, inciso V, e art. 71; IN-MinC 1/2013, art. 75.
	Débitos relacionados aos responsáveis Sonia Muniz de Carvalho (CPF: XXX.376.488-XX) , Miriam Benayoum (CPF: XXX.581.338-XX) e Associação Amigos do Teatro e Escola de Musica Eleazar de Carvalho - Assatemec (CNPJ: 03.676.461/0001-77) :
	Data de ocorrência
	Valor histórico (R$) 
	Identificador da parcela

	30/12/2010
	70.000,00
	D1

	29/1/2013
	169,57
	C1

	27/12/2011
	70.000,00
	D2

	21/9/2012
	840,00
	D3

	19/11/2012
	1.000,00
	D4

		Cofre credor: Tesouro Nacional.
		Responsável: Sonia Muniz de Carvalho (CPF: XXX.376.488-XX) .
Conduta: nas parcelas D1 a D4 - não demonstrar a boa e regular aplicação dos recursos federais recebidos e geridos por meio do instrumento em questão, no período de 28/2/2011 a 31/12/2012, em face da omissão na prestação de contas, cujo prazo encerrou-se em 30/1/2013.
Nexo de causalidade: a conduta descrita impediu o estabelecimento do nexo causal entre as possíveis despesas efetuadas com os recursos recebidos, no âmbito do instrumento em questão, no período de 28/2/2011 a 31/12/2012.
Culpabilidade: não há excludentes de ilicitude, de culpabilidade e de punibilidade; é razoável supor que a responsável tinha consciência da ilicitude de sua conduta; era exigível conduta diversa da praticada, qual seja, desincumbir-se do seu dever por meio da apresentação da prestação de contas no prazo e forma devidos. 
		Responsável: Miriam Benayoum (CPF: XXX.581.338-XX) .
Conduta: nas parcelas D1 a D4 - não demonstrar a boa e regular aplicação dos recursos federais recebidos e geridos por meio do instrumento em questão, no período de 28/2/2011 a 31/12/2012, em face da omissão na prestação de contas, cujo prazo encerrou-se em 30/1/2013.
Nexo de causalidade: a conduta descrita impediu o estabelecimento do nexo causal entre as possíveis despesas efetuadas com os recursos recebidos, no âmbito do instrumento em questão, no período de 28/2/2011 a 31/12/2012.
Culpabilidade: não há excludentes de ilicitude, de culpabilidade e de punibilidade; é razoável supor que a responsável tinha consciência da ilicitude de sua conduta; era exigível conduta diversa da praticada, qual seja, desincumbir-se do seu dever por meio da apresentação da prestação de contas no prazo e forma devidos. 
		Responsável: Associação Amigos do Teatro e Escola de Musica Eleazar de Carvalho - Assatemec (CNPJ: 03.676.461/0001-77) .
Conduta: nas parcelas D1 a D4 - não demonstrar a boa e regular aplicação dos recursos federais recebidos e geridos por meio do instrumento em questão, no período de 28/2/2011 a 31/12/2012, em face da omissão na prestação de contas, cujo prazo encerrou-se em 30/1/2013.
Nexo de causalidade: a conduta descrita impediu o estabelecimento do nexo causal entre as possíveis despesas efetuadas com os recursos recebidos, no âmbito do instrumento em questão, no período de 28/2/2011 a 31/12/2012.
Culpabilidade: não há excludentes de ilicitude, de culpabilidade e de punibilidade; é razoável supor que o administrador responsável pela pessoa jurídica tinha consciência da ilicitude de sua conduta; era exigível conduta diversa da praticada, qual seja, desincumbir-se do seu dever por meio da apresentação da prestação de contas no prazo e forma devidos. 
Encaminhamento: citação.
Irregularidade 2: não cumprimento do prazo originalmente estipulado para prestação de contas do do projeto incentivado, cujo prazo encerrou-se em 30/1/2013.
	Evidências da irregularidade: documentos técnicos presentes nas peças 3, 12, 4 e 13.
	Normas infringidas: art. 37, caput, c/c o art. 70, parágrafo único, da Constituição da República Federativa do Brasil; art. 93, do Decreto-lei 200/1967; art. 66, do Decreto 93.872/1986; IN-MinC 01/2012, art. 6°, inciso V, e art. 71; IN MinC 01/2013, art. 75.
		Responsável: Sonia Muniz de Carvalho (CPF: XXX.376.488-XX) .
Conduta: descumprir o prazo originalmente estipulado para prestação de contas dos recursos federais recebidos à conta do instrumento em questão, o qual se encerrou em 30/1/2013.
Nexo de causalidade: a conduta descrita impediu o estabelecimento do nexo causal entre as possíveis despesas efetuadas com os recursos recebidos, no âmbito do instrumento em questão, no período de 28/2/2011 a 31/12/2012.
Culpabilidade: não há excludentes de ilicitude, de culpabilidade e de punibilidade; é razoável supor que a responsável tinha consciência da ilicitude de sua conduta; era exigível conduta diversa da praticada, qual seja, desincumbir-se do seu dever por meio da apresentação da prestação de contas no prazo e forma devidos. 
		Responsável: Miriam Benayoum (CPF: XXX.581.338-XX) .
Conduta: descumprir o prazo originalmente estipulado para prestação de contas dos recursos federais recebidos à conta do instrumento em questão, o qual se encerrou em 30/1/2013.
Nexo de causalidade: a conduta descrita impediu o estabelecimento do nexo causal entre as possíveis despesas efetuadas com os recursos recebidos, no âmbito do instrumento em questão, no período de 28/2/2011 a 31/12/2012.
Culpabilidade: não há excludentes de ilicitude, de culpabilidade e de punibilidade; é razoável supor que a responsável tinha consciência da ilicitude de sua conduta; era exigível conduta diversa da praticada, qual seja, desincumbir-se do seu dever por meio da apresentação da prestação de contas no prazo e forma devidos. 
Encaminhamento: audiência.
Em cumprimento ao pronunciamento da unidade (peça 41) , foram efetuadas citação e audiência dos responsáveis, nos moldes adiante:
 Associação Amigos do Teatro e Escola de Musica Eleazar de Carvalho - Assatemec - promovida a citação do responsável, conforme delineado adiante:
	Comunicação: Ofício 9124/2019 - Secex-TCE (peça 45) 
Data da Expedição: 17/10/2019
Data da Ciência: 22/10/2019 (peça 49) 
Nome Recebedor: Izabel Reis
Observação: Ofício enviado para o endereço do responsável, conforme pesquisa de endereço no sistema da Receita Federal.
Fim do prazo para a defesa: 6/11/2019
	
 Miriam Benayoum - promovida a citação e audiência da responsável, conforme delineado adiante:
	Comunicação: Ofício 9125/2019 - Secex-TCE (peça 46) 
Data da Expedição: 17/10/2019
Data da Ciência: 23/10/2019 (peça 50) 
Nome Recebedor: Ilegível
Observação: Ofício enviado para o endereço do responsável, conforme pesquisa de endereço no sistema da Receita Federal.
Fim do prazo para a defesa: 7/11/2019
	
 Sonia Muniz de Carvalho - promovida a citação e audiência da responsável, conforme delineado adiante:
	Comunicação: Ofício 9126/2019 - Secex-TCE (peça 47) 
Data da Expedição: 17/10/2019
Data da Ciência: 18/10/2019 (peça 48) 
Nome Recebedor: Thiago Alves
Observação: Ofício enviado para o endereço do responsável, conforme pesquisa de endereço no sistema da Receita Federal.
Fim do prazo para a defesa: 2/11/2019
	
Conforme Despacho de Conclusão das Comunicações Processuais (peça 53) , as providências inerentes às comunicações processuais foram concluídas. 
Transcorrido o prazo regimental, os responsáveis Associação Amigos do Teatro e Escola de Musica Eleazar de Carvalho - Assatemec, Miriam Benayoum e Sonia Muniz de Carvalho permaneceram silentes, devendo ser considerados revéis, nos termos do art. 12, §3º, da Lei 8.443/1992.
ANÁLISE DOS PRESSUPOSTOS DE PROCEDIBILIDADE DA IN/TCU 71/2012
Apreciação do Prejuízo ao Contraditório e Ampla Defesa
	Verifica-se que não houve o transcurso de mais de dez anos desde o fato gerador sem que tenha havido a notificação dos responsáveis pela autoridade administrativa federal competente (art. 6º, inciso II, c/c art. 19 da IN/TCU 71/2012, modificada pela IN/TCU 76/2016) , uma vez que o fato gerador da irregularidade sancionada ocorreu em 31/1/2013, e os responsáveis foram notificados sobre as irregularidades pela autoridade administrativa competente conforme abaixo:
Associação Amigos do Teatro e Escola de Musica Eleazar de Carvalho - Assatemec, por meio do ofício acostado à peça 20, recebido em 18/6/2018, conforme AR (peça 23) .
Miriam Benayoum, por meio do ofício acostado à peça 21, recebido em 18/6/2018, conforme AR (peça 24) .
Sonia Muniz de Carvalho, por meio do ofício acostado à peça 22, recebido em 18/6/2018, conforme AR (peça 25) .
Valor de Constituição da TCE 	
	Verifica-se, ainda, que o valor atualizado do débito apurado (sem juros) em 1/1/2017 é de R$ 206.234,88, portanto superior ao limite mínimo de R$ 100.000,00, na forma estabelecida conforme os arts. 6º, inciso I, e 19 da IN/TCU 71/2012, modificada pela IN/TCU 76/2016. 
OUTROS PROCESSOS/DÉBITOS NOS SISTEMAS DO TCU COM OS MESMOS RESPONSÁVEIS
	Informa-se que não foi encontrado débito imputável aos responsáveis em outros processos no Tribunal.
	A tomada de contas especial está, assim, devidamente constituída e em condição de ser instruída.
EXAME TÉCNICO
Da validade das notificações:
	Preliminarmente, cumpre tecer breves considerações sobre a forma como são realizadas as comunicações processuais no TCU. A esse respeito, destacam-se o art. 179, do Regimento Interno do TCU (Resolução 155, de 4/12/2002) e o art. 4º, inciso III, § 1º, da Resolução TCU 170, de 30 de junho de 2004, in verbis:
Art. 179. A citação, a audiência ou a notificação, bem como a comunicação de diligência, farse-ão:
I - mediante ciência da parte, efetivada por servidor designado, por meio eletrônico, fac-símile, telegrama ou qualquer outra forma, desde que fique confirmada inequivocamente a entrega da comunicação ao destinatário;
II - mediante carta registrada, com aviso de recebimento que comprove a entrega no endereço do destinatário;
III - por edital publicado no Diário Oficial da União, quando o seu destinatário não for localizado
 (...) 
Art. 3º As comunicações serão dirigidas ao responsável, ou ao interessado, ou ao dirigente de órgão ou entidade, ou ao representante legal ou ao procurador constituído nos autos, com poderes expressos no mandato para esse fim, por meio de:
I - correio eletrônico, fac-símile ou telegrama;
II - servidor designado;
III - carta registrada, com aviso de recebimento;
IV - edital publicado no Diário Oficial da União, quando o seu destinatário não for localizado, nas hipóteses em que seja necessário o exercício de defesa.
Art. 4º. Consideram-se entregues as comunicações:
I - efetivadas conforme disposto nos incisos I e II do artigo anterior, mediante confirmação da ciência do destinatário;
II - realizadas na forma prevista no inciso III do artigo anterior, com o retorno do aviso de recebimento, entregue comprovadamente no endereço do destinatário;
III - na data de publicação do edital no Diário Oficial da União, quando realizadas na forma prevista no inciso IV do artigo anterior.
§ 1º O endereço do destinatário deverá ser previamente confirmado mediante consulta aos sistemas disponíveis ao Tribunal ou a outros meios de informação, a qual deverá ser juntada ao respectivo processo.
 (...) 
	Bem se vê, portanto, que a validade da citação via postal não depende de que o aviso de recebimento seja assinado pelo próprio destinatário da comunicação, o que dispensa, no caso em tela, a entrega do AR em "mãos próprias". A exigência da norma é no sentido de o Tribunal verificar se a correspondência foi entregue no endereço correto, residindo aqui a necessidade de certeza inequívoca. 
	Não é outra a orientação da jurisprudência do TCU, conforme se verifica dos julgados a seguir transcritos:
São válidas as comunicações processuais entregues, mediante carta registrada, no endereço correto do responsável, não havendo necessidade de que o recebimento seja feito por ele próprio (Acórdão 3648/2013-TCU-Segunda Câmara, Relator Ministro JOSÉ JORGE) ;
É prescindível a entrega pessoal das comunicações pelo TCU, razão pela qual não há necessidade de que o aviso de recebimento seja assinado pelo próprio destinatário. Entregandose a correspondência no endereço correto do destinatário, presume-se o recebimento da citação. (Acórdão 1019/2008-TCU-Plenário, Relator Ministro BENJAMIN ZYMLER) ;
As comunicações do TCU, inclusive as citações, deverão ser realizadas mediante Aviso de Recebimento - AR, via Empresa Brasileira de Correios e Telégrafos, bastando para sua validade que se demonstre que a correspondência foi entregue no endereço correto. (Acórdão 1526/2007-TCU-Plenário, Relator Ministro AROLDO CEDRAZ) .
A validade do critério de comunicação processual do TCU foi referendada pelo Supremo Tribunal Federal, nos termos do julgamento do MS-AgR 25.816/DF, por meio do qual se afirmou a desnecessidade da ciência pessoal do interessado, entendendo-se suficiente a comprovação da entrega do "AR" no endereço do destinatário:
Ementa: agravo regimental. Mandado de segurança. Desnecessidade de intimação pessoal das decisões do tribunal de contas da união. art. 179 do regimento interno do TCU. Intimação do ato impugnado por carta registrada, iniciado o prazo do art. 18 da lei nº 1.533/51 da data constante do aviso de recebimento. Decadência reconhecida. Agravo improvido.
O envio de carta registrada com aviso de recebimento está expressamente enumerado entre os meios de comunicação de que dispõe o Tribunal de Contas da União para proceder às suas intimações.
O inciso II do art. 179 do Regimento Interno do TCU é claro ao exigir apenas a comprovação da entrega no endereço do destinatário, bastando o aviso de recebimento simples. 
Da revelia dos responsáveis Associação Amigos do Teatro e Escola de Musica Eleazar de Carvalho - Assatemec, Miriam Benayoum e Sonia Muniz de Carvalho
No caso vertente, a citação dos responsáveis se deu em endereços provenientes da base de CPFs da Receita Federal, em sistema custodiado pelo TCU. A entrega dos ofícios citatórios nesses endereços ficou comprovada.
Nos processos do TCU, a revelia não leva à presunção de que seriam verdadeiras todas as imputações levantadas contra os responsáveis, diferentemente do que ocorre no processo civil, em que a revelia do réu opera a presunção da verdade dos fatos narrados pelo autor (Acórdão 1009/2018-TCU-Plenário, Relator: BRUNO DANTAS; 2369/2013 - TCU - Plenário, Relator: BENJAMIN ZYMLER e 2449/2013 - TCU - Plenário, Relator: BENJAMIN ZYMLER) . Dessa forma, a avaliação da responsabilidade do agente não pode prescindir da prova existente no processo ou para ele carreada. 
Ao não apresentarem suas defesas, os responsáveis deixaram de produzir prova da regular aplicação dos recursos sob suas responsabilidades, em afronta às normas que impõem aos gestores públicos a obrigação legal de, sempre que demandados pelos órgãos de controle, apresentar os documentos que demonstrem a correta utilização das verbas públicas, a exemplo do contido no art. 93 do Decreto-Lei 200/1967: "Quem quer que utilize dinheiros públicos terá de justificar seu bom e regular emprego na conformidade das leis, regulamentos e normas emanadas das autoridades administrativas competentes." 
Mesmo as alegações de defesa não sendo apresentadas, considerando o princípio da verdade real que rege esta Corte, procurou-se buscar, em manifestações dos responsáveis na fase interna desta Tomada de Contas Especial, se havia algum argumento que pudesse ser aproveitado a favor deles. 
	No entanto, os responsáveis não se manifestaram na fase interna, não havendo, assim, nenhum argumento que possa vir a ser analisado e posteriormente servir para afastar as irregularidades apontadas.
Em consulta aos sistemas corporativos do instaurador (por exemplo: SICONV, SIGPC, etc) , realizada na data de 24/3/2020, verifica-se que os responsáveis também não apresentaram contas junto ao instaurador e continuam inadimplentes.
Em se tratando de processo em que as partes interessadas não se manifestaramu acerca das irregularidades imputadas, não há elementos para que se possa efetivamente aferir e reconhecer a ocorrência de boa-fé na conduta dos responsáveis, podendo este Tribunal, desde logo, proferir o julgamento de mérito pela irregularidade das contas, conforme os termos dos §§ 2º e 6º do art. 202 do Regimento Interno do TCU. (Acórdão 2064/2011-TCU-Primeira Câmara (relator: Ubiratan Aguiar) , 6.182/2011-TCU-1ª Câmara (relator: Weber de Oliveira) , 4.072/2010-TCU-1ª Câmara (Relator: Valmir Campelo) , 1.189/2009-TCU-1ª Câmara (Relator: Marcos Bemquerer) , 731/2008-TCU-Plenário (Relator: Aroldo Cedraz) .
Dessa forma, os responsáveis Associação Amigos do Teatro e Escola de Musica Eleazar de Carvalho - Assatemec, Miriam Benayoum e Sonia Muniz de Carvalho devem ser considerados revéis, nos termos do art. 12, §3º, da Lei 8.443/1992, devendo as contas serem julgadas irregulares, condenando-os solidariamente ao débito apurado e aplicando-lhes a multa prevista no art. 57 da Lei 8.443/1992.
Prescrição da Pretensão Punitiva
	Vale ressaltar que a pretensão punitiva do TCU, conforme Acórdão 1441/2016-TCU-Plenário, Relator: Benjamin Zymler, que uniformizou a jurisprudência acerca dessa questão, subordina-se ao prazo geral de prescrição indicado no art. 205 do Código Civil, que é de dez anos, contado da data de ocorrência da irregularidade sancionada, nos termos do art. 189 do Código Civil, sendo este prazo interrompido pelo ato que ordenar a citação, a audiência ou a oitiva dos responsáveis.
No caso em exame, não ocorreu a prescrição, uma vez que a irregularidade sancionada ocorreu em 31/1/2013, e os atos de ordenação da citação ocorreram em 14/8/2019.
Cumulatividade de multas 
Quanto à possibilidade de aplicação cumulativa das multas dos arts. 57 e 58, inciso I, da Lei 8.443/1992, ainda que seja adequada a realização de citação e audiência dos responsáveis, por força do disposto no art. 209, §4º, do Regimento Interno do TCU, o Tribunal reconhece que existe relação de subordinação entre as condutas de "não comprovação da aplicação dos recursos" e de "omissão na prestação de contas", sendo a primeira consequência da segunda, o que enseja, na verificação das duas irregularidades, a aplicação da multa do art. 57, com o afastamento da multa do art. 58, inciso I, em atenção ao princípio da absorção (Acórdão 9579/2015-TCU-Segunda Câmara, Relator Ministro Vital do Rêgo; Acórdão 2469/2019-TCU-Primeira Câmara, Relator Ministro Augusto Sherman) .
Conforme leciona Cezar Bitencourt (Tratado de Direito Penal: parte geral - 8ª Edição - São Paulo: Saraiva, 2003. Pg. 565) , na absorção, " (...) a pena do delito mais grave absorve a pena do delito menos grave, que deve ser desprezada". No caso concreto, a "omissão no dever de prestar contas", embora seja uma irregularidade autônoma, funciona como fase ou meio para a consecução da "não comprovação da aplicação dos recursos", havendo clara relação de interdependência entre essas condutas. Dessa forma, recaindo as duas ocorrências num mesmo gestor, deve prevalecer a pena do delito mais grave, qual seja, a multa do art. 57, da Lei 8.443/1992.
Cumpre observar, ainda, que a conduta dos responsáveis, consistente nas irregularidades "não comprovação da boa e regular aplicação dos recursos federais repassados em face da omissão no dever de prestar contas" e "não cumprimento do prazo para apresentação de prestação de contas pelo gestor dos recursos", configura violação não só às regras legais, mas também aos princípios basilares da administração pública, eis que, em última análise, ocorre o comprometimento da necessária satisfação à sociedade sobre o efetivo emprego dos recursos públicos postos à disposição da municipalidade, por força do instrumento de repasse em questão. Nesses casos, em que fica evidente a falta de transparência e lisura, não há como afastar as suspeitas sempre presentes de que a totalidade dos recursos públicos federais, transferida ao município, tenha sido integralmente desviada, em prol de gestor ímprobo, ou de pessoas por ele determinadas, a revelar grave inobservância de dever de cuidado no trato com a coisa pública, isto é, ato praticado com culpa grave, pois, na espécie, a conduta do responsável se distancia daquela que seria esperada de um administrador público minimante diligente, num claro exemplo de erro grosseiro a que alude o art. 28 do Decreto-lei 4.657/1942 (Lei de Introdução às Normas do Direito Brasileiro) , incluído pela Lei 13.655/2018 (Acórdão 1689/2019-TCU-Plenário, Relator: Ministro AUGUSTO NARDES; Acórdão 2924/2018-TCU-Plenário, Relator: Ministro JOSÉ MUCIO MONTEIRO; Acórdão 2391/2018-TCU-Plenário, Relator: Ministro BENJAMIN ZYMLER) . 
CONCLUSÃO
	Em face da análise promovida na seção "Exame Técnico", verifica-se que os responsáveis Associação Amigos do Teatro e Escola de Musica Eleazar de Carvalho - Assatemec, Miriam Benayoum e Sonia Muniz de Carvalho não lograram comprovar a boa e regular aplicação dos recursos. Instados a se manifestarem, optaram pelo silêncio, configurando a revelia, nos termos do §3º, do art. 12, da Lei 8.443/1992. Ademais, inexistem nos autos elementos que demonstrem a boa-fé dos responsáveis ou a ocorrência de outras excludentes de culpabilidade.
Vale ressaltar que a jurisprudência pacífica nesta Corte é no sentido da imprescritibilidade das ações de ressarcimento ao erário (Súmula TCU 282) . Dessa forma, identificado dano ao erário, devese instaurar e julgar o processo de tomada de contas especial para responsabilizar seus agentes causadores, respeitando o direito ao contraditório e à ampla defesa, independentemente de quando ocorreram os atos impugnados.
Verifica-se também que não houve a prescrição da pretensão punitiva, conforme análise já realizada.
	Tendo em vista que não constam dos autos elementos que permitam reconhecer a boa-fé dos responsáveis, sugere-se que as suas contas sejam julgadas irregulares, nos termos do art. 202, § 6º, do Regimento Interno do TCU, com a imputação do débito atualizado monetariamente e acrescido de juros de mora, nos termos do art. 202, §1º do Regimento Interno do TCU, descontado o valor eventualmente recolhido, com a aplicação da multa prevista no art. 57 da Lei 8.443/1992.
Por fim, como não houve elementos que pudessem modificar o entendimento acerca das irregularidades em apuração, mantém-se a matriz de responsabilização presente na peça 38.
PROPOSTA DE ENCAMINHAMENTO
Diante do exposto, submetemos os autos à consideração superior, propondo ao Tribunal:
considerar revéis os responsáveis Associação Amigos do Teatro e Escola de Musica Eleazar de Carvalho - Assatemec (CNPJ: 03.676.461/0001-77) , Miriam Benayoum (CPF: XXX.581.338-XX) e Sonia Muniz de Carvalho (CPF: XXX.376.488-XX) , para todos os efeitos, dando-se prosseguimento ao processo, com fulcro no art. 12, § 3º, da Lei 8.443/1992; 
julgar irregulares, nos termos dos arts. 1º, inciso I, 16, inciso III, alíneas a e c, da Lei 8.443/1992, c/c os arts. 19 e 23, inciso III, da mesma Lei, as contas dos responsáveis Associação Amigos do Teatro e Escola de Musica Eleazar de Carvalho - Assatemec (CNPJ: 03.676.461/0001-77) , Miriam Benayoum (CPF: XXX.581.338-XX) e Sonia Muniz de Carvalho (CPF: XXX.376.488-XX) , condenando-os solidariamente ao pagamento das importâncias a seguir especificadas, atualizadas monetariamente e acrescidas dos juros de mora, calculadas a partir das datas discriminadas até a data da efetiva quitação do débito, fixando-lhes o prazo de quinze dias, para que comprovem, perante o Tribunal, o recolhimento das referidas quantias aos cofres do Tesouro Nacional, nos termos do art. 23, inciso III, alínea "a", da citada lei, c/c o art. 214, inciso III, alínea "a", do Regimento Interno do TCU.  
		Débitos relacionados ao responsável Associação Amigos do Teatro e Escola de Musica Eleazar de Carvalho - Assatemec (CNPJ: 03.676.461/0001-77) em solidariedade com Miriam Benayoum (CPF: XXX.581.338-XX) e Sonia Muniz de Carvalho (CPF: XXX.376.488-XX) :
	Data de ocorrência
	Valor histórico (R$) 
	Tipo da parcela

	30/12/2010
	70.000,00
	Débito

	29/1/2013
	169,57
	Crédito

	27/12/2011
	70.000,00
	Débito

	21/9/2012
	840,00
	Débito

	19/11/2012
	1.000,00
	Débito

					Valor atualizado do débito (com juros) em 24/3/2020: R$ 265.692,82
aplicar individualmente aos responsáveis Associação Amigos do Teatro e Escola de Musica Eleazar de Carvalho - Assatemec (CNPJ: 03.676.461/0001-77) , Miriam Benayoum (CPF: XXX.581.338-XX) e Sonia Muniz de Carvalho (CPF: XXX.376.488-XX) , a multa prevista no art. 57 da Lei 8.443/1992 c/c o art. 267 do Regimento Interno do TCU, fixando-lhes o prazo de quinze dias, a contar da notificação, para que comprovem, perante o Tribunal (art. 214, III, alínea "a", do Regimento Interno do TCU) , o recolhimento da dívida aos cofres do Tesouro Nacional, atualizada monetariamente desde a data do acórdão que vier a ser proferido por este Tribunal até a do efetivo recolhimento, se pagas após o vencimento, na forma da legislação em vigor;
	autorizar, desde logo, a cobrança judicial das dívidas, caso não atendidas a notificação, na forma do disposto no art. 28, inciso II, da Lei 8.443/1992;
autorizar também, desde logo, se requerido, com fundamento no art. 28, inciso I, da Lei 8.443, de 1992, c/c o art. 217, §§ 1º e 2º do Regimento Interno do TCU, o parcelamento da (s) dívida (s) em até 36 parcelas, incidindo, sobre cada parcela, corrigida monetariamente, os correspondentes acréscimos legais, fixando-lhe o prazo de quinze dias, a contar do recebimento da notificação, para comprovar, perante o Tribunal, o recolhimento da primeira parcela, e de trinta dias, a contar da parcela anterior, para comprovar os recolhimentos das demais parcelas, devendo incidir, sobre cada valor mensal, atualizado monetariamente, os juros de mora devidos, no caso do débito, na forma prevista na legislação em vigor, alertando os responsáveis de que a falta de comprovação do recolhimento de qualquer parcela importará o vencimento antecipado do saldo devedor, nos termos do § 2º do art. 217 do Regimento Interno deste Tribunal; 
esclarecer aos responsáveis Miriam Benayoum (CPF: XXX.581.338-XX) e Sonia Muniz de Carvalho (CPF: XXX.376.488-XX) que, caso se demonstre, por via recursal, a correta aplicação dos recursos, mas não se justifique a omissão da prestação de contas, o débito poderá ser afastado, mas permanecerá a irregularidade das contas, dando-se ensejo à aplicação da multa prevista no art. 58, inciso I, da Lei 8.443/1992;
enviar cópia do Acórdão a ser prolatado, bem como do Relatório e do Voto que o fundamentarem à Procuradoria da República no Estado de SP, nos termos do à § 3º do art. 16 da Lei 8.443/1992, c/c o § 7º do art. 209 do Regimento Interno do TCU, para adoção das medidas cabíveis; e
enviar cópia do Acórdão que vier a ser proferido à Secretaria Especial de Cultura e aos responsáveis, para ciência, informando que a presente deliberação, acompanhada do Relatório e do Voto que a fundamenta, está disponível para a consulta no endereço www.tcu.gov.br/acordaos, além de esclarecer que, caso requerido, o TCU poderá fornecer sem custos as correspondentes cópias, de forma impressa."
                    É o Relatório.

não há

Procurador Rodrigo Medeiros de Lima

TOMADA DE CONTAS ESPECIAL. CITAÇÃO. REVELIA. CONTAS IRREGULARES. DÉBITO. MULTA. COMUNICAÇÕES.

TOMADA DE CONTAS ESPECIAL (TCE)

Trata-se de tomada de contas especial (TCE) instaurada pela Secretaria Especial de Cultura, em desfavor de Associação Amigos do Teatro e Escola de Musica Eleazar de Carvalho - Assatemec, Miriam Benayoum e Sonia Muniz de Carvalho, em razão de omissão no dever de prestar contas, captados por força do projeto cultural Pronac 104463 que consiste na "Realização de aulas de música erudita na cidade de Itu/SP, voltadas para crianças e jovens provenientes de famílias de baixa renda, com idade de 9 a 14 anos, os quais passam a integrar a OFI - Orquestra Filarmônica de Itu."
2. 	A então Secretaria de Fomento e Incentivo à Cultura autorizou a captação do valor de apoio, totalizando R$ 307.747,80, no período de 27/12/2010 a 31/12/2012, com prazo para execução dos recursos de 28/02/2011 a 31/12/2012.  O prazo final para a prestação de contas era o dia 30/1/2013. A proponente captou recursos no valor total de R$141.840,00, de acordo com os recibos e comprovantes de recolhimento de tributos.
3.	Na fase interna da TCE, os responsáveis arrolados no processo (Assatemec, na condição de contratada, Miriam Benayoum, presidente, no período de 21/1/2010 a 24/1/2012, e à Sonia Muniz de Carvalho, diretora presidente, a partir de 24/1/2012) foram devidamente notificados.  Em vista de não terem apresentado justificativas hábeis a elidir a irregularidade nem terem devolvido os recursos, foi instaurada a presente TCE por omissão no dever de prestar contas.
4.	No âmbito do TCU, foram promovidas as citações e audiências dos responsáveis, respectivamente, por não terem comprovado a boa e regular aplicação dos recursos em questão e pelo descumprimento do prazo estabelecido para a apresentação prestação de contas, encerrado como dito alhures em 30/1/2013.
5.	A Assatemec teve ciência da citação em 22/10/2019 e as Sras. Myriam Benayoum e Sonia Muniz de Carvalho tiveram ciência das respectivas citações e audiências em 23/10/2019 e em 18/10/2019.
6.	Não obstante, os responsáveis mantiveram-se silentes no prazo regimental para a apresentação das defesas. Assim, são considerados revéis para todos os efeitos, nos termos do art. 12, §3º, da Lei 8.443/1992, dando-se prosseguimento ao processo.
7.	       Pelas razões expendidas, acolho as análises e conclusões da SecexTCE, chanceladas pelo MPTCU, adotando-as como minhas razões de decidir, considerando revéis a Associação Amigos do Teatro e Escola de Música Eleazar de Carvalho (Assatemec) e as Sras. Miriam Benayoum e Sonia Muniz de Carvalho para julgar suas contas irregulares e condená-los solidariamente em débito - descontado o valor eventualmente recolhido - e aplicando-lhes multas individuais.
8.	       Por fim, impende salientar que não há nos autos elementos que permitam reconhecer a boa-fé das Sras. Miriam Benayoum e Sonia Muniz de Carvalho, além de não estarem presentes outras excludentes de culpabilidade.
     Em face do exposto, Voto por que seja adotado o Acórdão que ora submeto ao escrutínio do Colegiado.
TCU, Sala das Sessões Ministro Luciano Brandão Alves de Souza, em 24 de novembro de 2020.
RAIMUNDO CARREIRO 
Relator